【裁判字號】    88,訴,713
【裁判日期】    891027
【裁判案由】    常業重利
【裁判全文】
臺灣臺中地方法院刑事判決                          八十八年度訴字第七一三號
    公  訴  人  台灣台中地方法院檢察署檢察官
    被      告  丁○○
    選任辯護人  周啟同
右列被告因常業重利案件，經檢察官提起公訴（八十七年度偵字第二四三○五號），
本院判決如左：
    主  文
丁○○無罪。
    理  由
一、公訴意旨略以：同案被告戊○○（另行審結）自民國八十七年間起，以台中市○○路四○六號寶三信企業股份有限公司（下稱寶三信公司），為營業處所，招攬
    急須用錢之客戶上門借錢，戊○○與雇用之被告丁○○與客戶接洽後，即令客戶
    提出身分證或駕照或職業登記影本質押，並須簽發借款金額二倍面額之本票，利
    息以十日為一期，每期即新台幣一萬元利息一千元計算，乘他人急迫貸以金錢，
    而取得與原本顯不相當之重利，並以之為業賴以為生，因認被告丁○○涉有刑法
    第三百四十五條之常業重利罪嫌云云。
二、按犯罪事實應依證據認定之，無證據不得推定其犯罪事實；又不能證明被告犯罪
    者，應諭知無罪之判決，刑事訴訟法第一百五十四條、第三百零一條第一項前段
    分別定有明文。次按認定不利於被告之事實，須依積極證據，茍積極證據不足為
    不利於被告事實之認定時，即應為有利於被告之認定，更不必有何有利之證據，
    最高法院三十年上字第八一六號判例可資參照。
三、公訴人認被告丁○○涉有常業重利犯行，無非係以被害人甲○○、丙○○（起訴
    書誤載為乙○○）於警訊中之指述及扣案之帳冊、客戶借款資料等物為其論據。
    惟訊據被告丁○○於警訊及偵審中均堅決否認有右揭犯行，辯稱：伊自八十七年
    二月間起，受僱於寶三信公司擔任外務員，負責辦理汽車、機車過戶買賣業務，
    伊並不知道戊○○經營地下錢莊之事，且關於扣案之帳冊及客戶借款資料等物，
    其中帳冊內容是會計小姐填載的，而其餘租賃契約書、本票等物，伊亦未經手；
    至甲○○於八十七年八月十四日赴寶三信公司借款，係由公司會計小姐接洽及辦
    理貸款手續，會計小姐辦完手續後，因另有事情需要處理，乃將錢交伊囑伊轉交
    予甲○○，伊當時以為是買賣汽車之價金，不知道是高利貸之借款；另伊亦未借
    高利貸予丙○○，不知她是何人等語。經查：被害人甲○○於警訊時雖指稱：「
    （問：到案人丁○○你是否認識？）認識。第一次借貸的接洽人就是他，錢也是
    他拿給我的，另外我還拿三、四次利息給他本人《分別在國光路及篤行路公司》
    」云云（見偵查卷第二十一頁反面），然其於本院審理初訊時卻改稱：「（問：
    是何人和你接洽及收付利息？）我第一次接洽在國光路，跟一位會計小姐填資料
    ，後來該會計將錢交給被告（指丁○○），被告再拿給我。利息都是我拿去公司
    付給會計」、「（問：為何在警局說接洽及利息都交給丁○○？）因為之前是他
    拿錢給我，我以為他是負責人。利息都拿到篤行路和進化路二個地點交付，都是
    他們公司，而第一次接洽是在國光路的公司」及「（問：在篤行路及進化路有無
    見過丁○○？）沒有。只有第一次接洽時有看到」云云（見本院八十八年十一月
    三日審判筆錄），而被害人甲○○於本院審理複訊時又改稱：「（問：你曾在警
    訊中說，在國光路二段寶三信公司借高利貸，是向誰借的？）是會計小姐叫我填
    資料，直接拿錢給我．．．」云云（見本院八十九年六月二日審判筆錄），顯見
    被害人甲○○前後說詞並不一致，實有瑕疵可指，又參酌同案被告戊○○於本院
    審理時亦坦承上開扣案之帳冊及客戶借款資料均係伊所有，而該等資料內容係公
    司會計填載的等情（見本院八十九年六月二日審判筆錄）以觀，足徵被告丁○○
    實際上有無參與貸放高利貸之業務及究否知情，均尚有疑問。再者，被害人丙○○於警訊時雖有指認被告丁○○之口卡，認為被告丁○○即是借高利貸予伊之自
    稱「謝先生」之人（見偵查卷第一一三頁反面），惟其經本院傳喚（見本院八十
    八年十一月三日審理傳票之送達證書），拒不出庭作證，亦無法拘提到案說明，
    是被害人丙○○既未當場指認被告丁○○本人，實難僅憑其於警訊中之證詞即遽
    認被告丁○○有常業重利之犯行。此外，並未有其餘被害人出面指證，亦查無其
    他積極確切之證據足資證明被告丁○○有何公訴人所指之犯行。因不能證明被告
    丁○○犯罪，應為其無罪判決之諭知。
四、同案被告戊○○部分，嗣其到案後另行審結。
據上論斷，應依刑事訴訟法第三百零一條第一項，判決如主文。
中      華      民      國      八十九      年    十    月    二十七    日
                                        法  官 崔 玲 琦
右正本證明與原本無異。
如不服本判決，應於送達後十日內向本院提出上訴狀 （須附繕本） ，上訴於台灣高
法院台中分院。
            書記官
中      華      民      國      八十九      年    十    月    三十      日


司法院資訊處製作；財團法人民間司法改革基金會備份。
